臺灣臺北地方法院民事判決　　　　　　　95年度訴字第1563號
原　　　告　乙○○
　　　　　　庚○○
共　　　同
訴訟代理人　黃雋怡律師
被　　　告　戊○○
訴訟代理人　林衍鋒律師
複代理人　　丙○○
被　　　告　丁○○
　　　　　　　　　　　　3
訴訟代理人　甲○○
上列當事人間損害賠償事件，本院於民國96年1 月31日言詞辯論
終結，判決如下：
    主  文
原告之訴及假執行之聲請均駁回
訴訟費用由原告負擔。
    事實及理由
一、原告方面：
  (一)被告戊○○原為訴外人紅勝有限公司（下稱紅勝公司）之負
    責人，該公司並在台北市○○區○○路50號1 樓（下稱系爭
    店址）開設「多多媽寵物用品美容店」（下稱寵物店），原
    告2 人因聽信被告戊○○表示在系爭店址經營寵物店，每月
    營業額達新臺幣（下同）30萬元云云，並經被告戊○○遊說
    ，乃同意出資受讓上開寵物店，並由原告庚○○於民國94
    年2 月9 日與被告戊○○簽訂「店鋪讓與契約書」（下稱讓
    與契約），以90萬元頂讓上開寵物店之一切設備及權利，原
    告乙○○並於94年2 月27日與被告丁○○簽訂「店屋租賃契
    約」（下稱租賃契約），向被告丁○○籌租系爭店址，租期
    自94年3 月1 日起至98年5 月31日止，每月租金4 萬5, 000
    元。原告庚○○已依讓與契約將價金給付被告戊○○，原告
    乙○○並給付被告丁○○自94年3 月1 日起至94年11月30日
    止之租金合計40萬5,000 元，被告戊○○亦已將寵物店之一
    切設備及權利讓與原告，且於94年3 月9 日將紅勝公司之負
    責人變更為原告乙○○。原告乙○○為經營上開寵物店另支
    出裝潢費用21萬元。
  (二)詎台北市政府於94年6 月15日來函稱系爭店址乃居住用國宅
    ，不得開店對外營業，否則將依法收回該住宅及基地，並得
    移送法院裁定後強制執行，原告始發覺受騙，遂於94年9 月
    28日委請律師發函，並於同年11月30日與被告丁○○終止租
    賃契約，於同年12月2 日將系爭店址及鑰匙交還被告丁○○
    。惟原告係因系爭店址附近之地緣關係及商機始受讓上開寵
    物店及租賃房屋，今因系爭店址不能經營，無法達成締約目
    的，被告2 人已構成給付不能。
  (三)而依原告與被告戊○○間讓與契約第9 條約定，自該契約成
    立日起，如雙方有未按約履行時，違約之一方應賠償對方30
    萬元當作違約賠償金，方得解除契約，又依民法第226 條、
    第256 條規定，原告得以被告給付不能為由解除契約，再依
    同法第259 條規定，契約解除後，雙方應互負回復原狀之義
    務，公司法第23條第2 項並規定，公司負責人對於公司業務
    之執行，如有違反法令致他人受有損害者，應與公司負連帶
    賠償之責。被告戊○○於擔任紅勝公司負責人期間，將不能
    開店營業之系爭店址頂讓與原告，自有違約情事，應依約賠
    償原告庚○○違約金30萬元，及負回復原狀即返還原告庚○○已給付價金90萬元之義務，扣除系爭店址內價值30萬元之
    貨物及房屋押租金9 萬元，被告戊○○尚應給付原告庚○○
    81萬元，故原告先位主張依讓與契約約定及民法第259 條、
    公司法第23條第2 項規定，請求被告戊○○給付原告庚○○
    81萬元。被告戊○○並應協同原告乙○○辦理紅勝公司負責
    人變更登記。又被告戊○○明知或可得而知系爭店址不得作
    店面用途，卻詐欺原告庚○○訂約頂讓店面，原告備位主張
    亦得依民法第92條第1 項前段規定，撤銷受詐欺所為之意思
    表示，依同法第114 條準用第113 條及民法第184 條第1 項
    規定，請求被告戊○○負回復原狀或損害賠償之責。
  (四)另依民法第423 條規定，出租人應以合於所約定使用、收益
    之租賃物，交付承租人，並應於租賃關係存續中保持其合於
    約定使用、收益之狀態，原告乙○○向被告丁○○承租者係
    店面，今因系爭店址不得開店，被告丁○○已無法交付所約
    定使用、收益之店面予原告，乃屬給付不能，原告本得解除
    契約。且被告丁○○交付之房屋用以經營店鋪已違反法律規
    定，依民法第246 條第1 項規定，乃以不能之給付為契約標
    的，其契約亦屬無效。惟原告乙○○因信系爭租賃契約有效
    而支出裝潢費用21萬元，依民法第247 條、第184 條第1 項
    規定，被告丁○○當賠償原告乙○○此部分損失；又被告丁○○明知或可得而知系爭店址不得作店面用途，卻詐欺原告
    訂約承租，原告備位主張亦得依民法第92條第1 項前段規定
    ，撤銷受詐欺所為之意思表示，並依同法第114 條準用第
    113 條規定，請求被告丁○○賠償上開裝潢費用。另依系爭
    租賃契約約定，租賃物範圍包含1 個停車位，但被告丁○○
    從未交付車位予原告使用，被告丁○○就此自受有不當得利
    ，以系爭店址所在社區室內停車位每月租金1,500 元計算，
    原告乙○○承租期間被告丁○○共受有不當得利1 萬3,500
    元，亦應一併返還。並聲明：(一)被告戊○○應給付原告庚○○81萬元，及自起訴狀繕本送達被告之翌日起至清償日止，
    按年息5 ％計算之利息，(二)被告戊○○應協同原告乙○○辦
    理紅勝公司負責人變更登記，(三)被告丁○○應給付原告乙○○22萬3,500 元，及自92年12月3 日起至清償日止，按年息
    5 ％計算之利息，(四)原告願以彰化銀行無記名可轉讓定期存
    單供擔保，請准宣告假執行。
二、被告戊○○方面：
  (一)依原告提出讓與契約所載，店鋪產權出讓人為訴外人紅勝公
    司，非被告戊○○，縱有可歸責於紅勝公司之事由致系爭讓
    與契約有不履行情事，被告戊○○亦無須負賠償責任。
  (二)又依系爭讓與契約第1 條、第3 條約定，原告庚○○合意取
    得標的僅紅勝公司所有上開寵物店相關庫存、設備及商標專
    用權利，至原告庚○○為何與紅勝公司簽訂系爭讓與契約乃
    原告之目的、動機，非屬意思表示範疇，不得以之拘束紅勝
    公司，故原告以系爭店址不能達其目的為由主張被告構成給
    付不能云云，顯無理由。況被告於與原告洽談上開寵物店頂
    讓事宜時，已告知系爭店址為國宅，不得作店鋪使用，若原
    告欲辦理營利事業登記，得援引訴外人紅勝公司前例，先在
    他處設總公司，後在現址申請營業所，再併總公司方式處理
    即可，原告並依此建議辦理營利事業變更登記，將總公司登
    記在台北市○○○路○ 段311 號10樓之之址，原告推稱被告
    詐欺伊頂讓店面云云，洵無依據。
  (三)又給付係以交付特定物為標的者，應以契約成立時之現狀交
    付之，即使該特定物於契約成立時，即有瑕疵存在，苟以現
    狀交付之，仍屬依債務本旨而為給付，尚不構成不完全給付
    。查系爭店址登記主要用途為國民住宅，不得將之挪為商業
    經營使用等限制，早於兩造簽訂讓與契約前已客觀存在多年
    ，原告庚○○於簽訂讓與契約前亦已明知或可得而知上揭使
    用限制，被告既將上開寵物店所有庫存、設備、權利交付原
    告，並協助原告在系爭店址繼續經營寵物店，即已依系爭店
    址於契約成立時之使用現狀交付原告，並無何債務不履行情
    事，亦無不完全給付情形。並聲明：駁回原告之訴及假執行
    之聲請。如受不利判決，願供擔保請准宣告免為假執行。
三、被告丁○○方面：
    被告於與原告乙○○簽訂租賃契約時，曾提供被告所有系爭
    店址之建物及土地所有權狀供原告閱覽，故原告依權狀記載
    應知系爭店址為「國民住宅」，況原告於與同棟住戶往來或
    參與住戶管理會議或繳交管理費時，均可知系爭店址為國民
    住宅，被告絕無詐欺隱瞞情事，被告且已提供合於所約定使
    用、收益之租賃物交付原告，原告主張系爭租賃契約有無效
    或遭詐欺情事，均無理由。又原告乙○○自陳伊於94年5 月
    間裝潢，並未告知被告，已違反租約第9 條規定，被告除房
    屋租賃外，並未就租賃物作何承諾、保證，自不必償付原告
    違約裝潢費用21萬元，至車位部分，原告乙○○未曾向大廈
    管理員辦理車位登記，也未繳交1 萬3,500 元之管理清潔費
    給管理委員會，被告何有不當得利可言？並聲明：原告之訴
    及假執行之聲請均駁回。
四、本件兩造不爭執及爭執事項：
  (一)兩造不爭執事項：
  1.被告戊○○原為訴外人紅勝公司之法定代理人，該公司並在
    被告丁○○所有之台北市○○區○○路50號1 樓店址開設「
    多多媽寵物用品美容店」。
  2.原告庚○○於94年2 月9 日與當時訴外人紅勝公司之法定代
    理人即被告戊○○簽訂「店鋪讓與契約書」，以90萬元頂讓
    上開寵物店之一切設備及權利。原告乙○○則於94年2 月27
    日與被告丁○○簽訂「店屋租賃契約」，向被告丁○○承租
    系爭店址，租期自94年3 月1 日起至98年5 月31日止，每月
    租金4 萬5, 000元。
  3.原告庚○○已依讓與契約約定將價金給付被告戊○○，原告
    乙○○並給付被告丁○○自94年3 月1 日起至94 年11 月30
    日止之租金合計40萬5,000 元，被告戊○○亦已將寵物店之
    一切設備及權利讓與原告，且於94年3 月9 日將紅勝公司之
    負責人變更為原告乙○○。
  4.台北市政府於94年6 月15日發函被告丁○○稱系爭店址乃居
    住用國宅，不得開店對外營業，否則將依法收回該住宅及基
    地，並得移送法院裁定後強制執行等語，原告知悉後於94年
    11月30日與被告丁○○終止租賃契約，並於同年12月2 日將
    系爭店址及鑰匙交還被告丁○○。
  (二)兩造爭執要點：
  1.系爭店址係居住用國宅，不能對外營業乙節，對原告庚○○
    言，是否構成給付不能？原告庚○○主張解除契約，並請求
    違約賠償及回復原狀，是否合法有據？
  2.系爭店址係居住用國宅，不能對外營業乙節，對原告乙○○
    言，是否屬民法第246 條所稱給付不能？原告乙○○依同法
    第247條規定請求賠償，是否合法有據？
  3.被告戊○○、丁○○是否明知或可得而知系爭店址不得作店
    面用途，卻詐欺原告訂約頂讓並租賃系爭店址？
  4.被告丁○○就車位部分是否受有不當得利？
  5.被告戊○○、丁○○是否不法侵害原告2人權利？
五、茲就上開爭點析述如下：
  (一)系爭店址係居住用國宅，不能對外營業乙節，對原告庚○○
    言，是否構成給付不能？原告庚○○主張解除契約，並請求
    違約賠償及回復原狀，是否合法有據？
  1.查原告庚○○係與訴外人紅勝公司簽訂讓與契約，而非與被
    告戊○○為之，且依系爭讓與契約約定，其買賣之標的乃訴
    外人紅勝公司所經營上開寵物店之權利，包含系爭店址內之
    設備、寵物店之圖案名稱商標專利、店鋪之營業登記及紅勝
    公司本身出資等，有讓與契約在卷可憑（見本院卷1 第11、
    12頁），則原告庚○○與訴外人紅勝公司間乃權利之買賣。
    而系爭店址之營業所負責人及紅勝公司之法定代理人已於94
    年3 月9 日變更為原告庚○○所指定之人即原告乙○○，有
    被告戊○○提出股東同意書暨營業事業登記證、授權書各1
    份為證（見本院卷卷1 第63、64頁、卷2 第81頁），且為兩
    造所不爭執，原告庚○○復不爭執系爭店址內之設備、庫存
    等業已交付予伊，並自承伊自94年3 月1 日起開始營業，發
    現生意不錯等語（見本院卷2 第17頁），堪認訴外人紅勝公
    司業已依約履行，並無何債務不履行情事。
  2.原告庚○○雖以伊所以受讓經營上開寵物店之權利，係因中
    意系爭店址附近之地緣關係及商機，如不能在該址營業，讓
    與契約即無意義而構成給付不能云云，但按所謂給付不能者
    ，指債務人應為之給付，不能依債之本旨實現之意，訴外人
    紅勝公司業依系爭讓與契約約定將上開寵物店之營業登記、
    公司負責人名義、店鋪內設備、庫存等移轉交付予原告庚○○或其指定之人，已如前述，則訴外人紅勝公司於系爭讓與
    契約並無不能履行或給付不能之情形，至原告庚○○簽訂讓
    與契約時考量因素為何，當屬其締約背後之動機，既未形諸
    於契約內容，自無從拘束對造當事人，亦無從據此主張對造
    當事人有何給付不能之債務不履行情事，準此，原告以系爭
    店址係居住用國宅，不能對外營業，主張被告戊○○於系爭
    讓與契約有給付不能情事云云，尚無可採。
  綜上，被告戊○○既無何給付不能情形，則原告庚○○主張
    依民法第226 條、第256 條規定，解除系爭讓與契約，並依
    讓與契約第9 條及民法第259 條規定，請求被告戊○○賠償
    違約金、返還所受領之價金及協同辦理紅勝公司負責人變更
    登記云云，即屬無據。
  (二)系爭店址係居住用國宅，不能對外營業乙節，對原告乙○○
    言，是否屬民法第246 條所稱給付不能？原告乙○○依同法
    第247條規定請求賠償，是否合法有據？
  1.按以不能之給付為契約標的者，其契約為無效。固為民法第
    246 條第1 項前段所明定。惟依誠信及私法自治原則併考量
    交易習慣，通說認為本條項所指給付不能應排除主觀不能之
    情形，亦即僅限於自始客觀不能情形，其契約效力始為無效
    。又於政府直接興建之國民住宅，其承購人如有變更為非居
    住使用或出租者，依國民住宅條例第21條第1 項第5 款之規
    定，僅生經國民住宅主管機關通知後逾30日未予回復或退租
    者，國民住宅主管機關得收回該國宅及基地之問題，非謂其
    變更用途或出租之行為概為無效，亦即，上開國民住宅條例
    第21條之規定，非效力規定，無民法第71條之適用。是本件
    被告丁○○將系爭店址出租原告乙○○經營寵物店使用，固
    違反國民住宅條例第21條第1 項第5 款規定，亦不能遽指渠
    等間租賃契約係以不能之給付為標的而無效。準此，原告以
    被告丁○○交付系爭店址以經營店鋪違反法律規定，依民法
    第246 條第1 項規定契約應屬無效，被告丁○○並應依民法
    第247 條規定賠償其損失云云，即乏依據。
  2.況按當事人主張有利於己之事實者，就其事實有舉證之責任
    。民事訴訟法第277 條前段定有明文。本件原告乙○○主張
    伊因裝潢系爭店址，花費21萬元云云，但為被告丁○○所否
    認，原告就此雖提出統一發票1 紙及照片4 紙為證（見本院
    卷1 第16頁、卷2 第68頁），但原告自承系爭店址在被告戊○○交付渠等使用時已有裝潢，且之前亦係做寵物店使用（
    見本院卷2 第66頁背面），則系爭店址是否有再為裝潢之必
    要，即容有疑，且依原告提出統一發票僅記載「室內裝潢工
    程款乙式」，尚難認定所裝潢內容即如原告提出照片所示及
    所裝潢物件即是用於系爭店址，原告又未能就其主張進一步
    舉證以實其說，故原告乙○○以系爭店址係居住用國宅，不
    能對外營業，屬民法第246 條之給付不能致契約無效為由，
    主張被告丁○○依同法第247 條規定應賠償伊裝潢費用之損
    害，並非有據。
  (三)被告戊○○、丁○○是否明知或可得而知系爭店址不得作店
    面用途，卻詐欺原告訂約頂讓並租賃系爭店址？
  1.按因被詐欺或被脅迫而為意思表示者，表意人得撤銷其意思
    表示。民法第92條第1 項固有明文。惟主張被詐欺而為表示
    之當事人，應就此項事實負舉證之責任。最高法院44 年 台
    上字第75號判例意旨可以參照。
  2.原告2 人雖主張渠等簽訂讓與契約、租賃契約係遭被告2 人
    詐欺所為云云，但為被告2 人所否認，而證人即為兩造辦理
    公司及營業所變更登記之會計師己○○到庭具結證稱：系爭
    店址為國民住宅，沒有辦法申請營利事業登記證，所以要另
    外找地點設為公司所在地，紅勝公司轉手時，伊有向原告解
    釋過要另外找一個登記地點，原告庚○○在農曆過年前有打
    電話找過伊，伊有向他解釋國民住宅不能辦理營利事業登記
    ，要另外找登記住址以規避稅務機關，伊也有告訴他要小心
    經營，提防國宅處來查，鄰居還是可以檢舉，原告之後仍委
    託伊去辦公司登記等語（見本院卷2 第61至63頁），參以原
    告庚○○於94年2 月9 日簽訂讓與契約書後，即推派原告乙○○與被告2 人辦理營利事業變更登記，並由原告乙○○出
    面向第三人呂來有承租台北市大安區○○○路○ 段311 號10
    樓之8 之建物，以之為紅勝公司新的辦公地點，辦理紅勝公
    司營利事業變更事宜，並確實代為扣繳上開租賃地點於94年
    3 月至94年11月份之租賃所得稅等情，亦有被告戊○○提出
    股東同意書暨營業事業登記證、授權書、房屋租賃契約書、
    所得稅扣繳憑單（本院卷1 第63、64頁、第85頁至第88頁、
    卷2 第80頁、第81頁）等件為證，則以原告2 人配合迂迴辦
    理紅勝公司變更登記觀之，堪認原告2 人於頂讓上開寵物店
    之權利及承租系爭店址之初，即知系爭店址係居住用國民住
    宅，不得挪為商業經營使用，故原告主張渠等係事後始知系
    爭店址不得作為店面使用，渠等所以簽訂讓與契約、租賃契
    約係遭被告詐欺所為之意思表示云云，無足採信。故原告據
    此撤銷因詐欺所為之意思表示，並依民法第114 條準用同法
    第113 條規定，請求被告戊○○賠償違約罰款及已支付價金
    ，請求被告丁○○賠償已支出裝潢費用云云，均無理由。
  (四)被告丁○○就車位部分是否受有不當得利？
    按依不當得利之法則請求返還不當得利，以無法律上之原因
    而受利益，致他人受有損害為其要件，故其得請求返還之範
    圍，應以對方所受之利益為度，非以請求人所受損害若干為
    準。最高法院61年台上字第1695號判例意旨可以參照。原告
    雖主張被告丁○○未交付車位，受有每月1,500 元之租金利
    益云云，但為被告丁○○所否認，而經本院依原告聲請向系
    爭店址所坐落文德大廈管理委員會函查該社區停車位使用狀
    況，覆稱：因該大廈停車位數低於總戶數，故區分所有權人
    或住戶應向管理員辦理登記後再依序等候輪替使用停車位，
    並繳納管理費，被告丁○○於將其所有系爭店址供他人使用
    期間，使用人並未向管理員辦理停車位需求登記，又該大樓
    停車位分室內、室外2 種，停車人每月應向該管理委員會繳
    納停車管理費分別為1,500 元及800 元等情，有文德大廈管
    理委員會95年11月21日（95）文德管字第1121號函在卷可按
    （見本院卷2 第37、38頁），則依該函文意旨，被告丁○○
    並非必然即有停車位可以使用，且使用停車位者，需另行繳
    付管理費，而非因使用停車位而另有收益，此外，原告又未
    能提出其他證據證明被告丁○○確因占有使用停車位而受有
    利益等情，則其主張被告丁○○因未交付車位供渠等使用受
    有利益，致渠等受有損害，應依不當得利之規定返還所受利
    益1萬3,500元云云，洵無足採。
  (五)被告戊○○、丁○○是否不法侵害原告2人權利？
    按民法第184 條第1 項前段規定侵權行為以故意或過失不法
    侵害他人之權利為成立要件，同法條後段則規定，故意以背
    於善良風俗之方法，加害於他人者亦同，故主張對造應負侵
    權行為責任者，應就對造之故意或過失或故意以背於善良風
    俗之方法，加害於他人等要件負舉證責任，最高法院58年台
    上字第1421號判例意旨可以參照。本件原告以被告2 人隱瞞
    系爭店址不能做營業使用之事實令渠等締結讓與契約及租賃
    契約，乃故意不法侵害渠等財產權為由，主張被告等應負侵
    權行為責任，但為被告所否認，而原告2 人於締結讓與契約
    及租賃契約時，已知系爭店址係居住用國民住宅，不得挪為
    商業經營使用，業如前述，此外，原告又不能就渠等主張被
    告侵權之事實舉證以實其說，則原告主張被告應負侵權行為
    責任云云，亦無可採。
六、綜上所述，原告既無法證明被告戊○○有何給付不能，或本
    件租賃契約有何以不能之給付為契約標的致契約無效情事，
    又無法證明渠等係因受被告2 人詐欺始頂讓並租賃系爭店址
    ，並進而撤銷該受詐欺所為之意思表示，或證明被告有何符
    合不當得利或侵權行為之法律要件而得請求被告返還或賠償
    之情形，從而，原告依據兩造間讓與契約及租賃契約之法律
    關係暨民法第226 條、第256 條、第259 條、第246 條、第
    247 條、第92條、第114 條、第179 條、第184 條第1 項規
    定，請求：(一)被告戊○○給付原告庚○○81萬元，及自起訴
    狀繕本送達被告之翌日起至清償日止，按年息5 ％計算之利
    息，(二)被告戊○○偕同原告乙○○辦理紅勝公司負責人變更
    登記，(三)被告丁○○給付原告乙○○22萬3,500 元，及自92
    年12月3 日起至清償日止，按年息5 ％計算之利息，均無理
    由，應予駁回。又原告之訴既經駁回，其假執行之宣告亦失
    所依據，應併予駁回。
七、本件事證已臻明確，兩造其餘主張陳述及所提證據，經本院
    斟酌後，認與判決結果不生影響，均無庸一一詳予論述，附
    此敘明。
八、據上論結，本件原告之訴為無理由，依民事訴訟法第78條，
    判決如主文。
中　　華　　民　　國　　96　　年　　2 　　月　　27　　日
                  臺灣臺北地方法院民事第三庭
                          法　官　管靜怡
以上正本係照原本作成。
如對本判決上訴，須於判決送達後20日內向本院提出上訴狀。
中　　華　　民　　國　　96　　年　　2 　　月　　27　　日
                          書記官　趙郁涵
